【裁判字號】    95,訴,260
【裁判日期】    950720
【裁判案由】    土地增值稅
【裁判全文】
臺中高等行政法院判決
                                     95年度訴字第00260號
                              .
原      告  甲○○
訴訟代理人  丁○○
被      告  彰化縣稅捐稽徵處
代  表  人  乙○○
訴訟代理人  丙○○
訴訟代理人  戊○○
上列當事人間因土地增值稅事件，原告不服彰化縣政府中華民國
95 年3月13日府法訴字第0940254219號訴願決定，提起行政訴訟。
本院判決如下︰
    主  文
原告之訴駁回。
訴訟費用由原告負擔。
    事  實
一、事實概要：
    緣原告所有坐落彰化縣彰化市○○段476、478、481、843
    等4筆地號土地（下稱系爭土地），於民國（下同）94年3月
    9日經臺灣彰化地方法院民事執行處拍定予訴外人施玉娟，
    並經被告按一般用地稅率核課土地增值稅額新台幣（下同）
    192 萬5,134元。嗣原告以上開土地係作農業使用之農業用
    地，於94年4月19日向被告申請依土地稅法第39條之2第1項
    規定，不課徵土地增值稅，惟因未檢附農業用地作農業使用
    證明書，經通知補正，原告迨至94年10月18日始檢附彰化市
    公所94年10月14日核發之農業用地作農業使用證明書，再向
    被告申請退還土地增值稅。被告因認該證明書係為嗣後補辦
    容許而作農業使用方予核發之證明文件，上開土地於法院拍
    定移轉時並未作農業使用，核與土地稅法第39條之2第1項規
    定不符，爰以94年11月4日彰稅土字第0940094260號函否准
    所請。原告不服，提起訴願遭駁回，遂提起本件行政訴訟。
二、兩造聲明：
    (一)原告聲明求為判決：訴願決定及原處分均撤銷。
    (二)被告聲明求為判決：原告之訴駁回。
三、兩造陳述：
    (一)原告主張：按行政行為內容應明確，為行政程序法第5條
      明定，又行政機關就該管行政程序，應於當事人有利及不
      利之情形一律注意，同法第9條亦有明定。被告對於系爭
      土地增值稅課徵後，原告依法提出彰化市公所農業課核發
      農業用地作農業使用證明書，依法免徵增值稅，而應將強
      制執行所預扣之稅金，退還至原所有權人或抵押權人，被
      告卻一再拒絕退款，乃請求查明事實並撤銷處分。
    (二)被告答辯：
      1.本件系爭土地於94年3月9日拍定，於同年月15日由臺灣
        彰化地方法院核發不動產權利移轉證書，被告依土地稅
        法第39條之3第2項規定通知原告，如合於土地稅法第39
        條之2第1項規定不課徵土地增值稅之要件者，應於收到
        通知之次日起30日內檢附證明文件提出申請，逾期不受
        理。上開通知函於94年3月21日由其女兒洪文娟蓋章收
        受，業已合法送達，此有臺灣彰化地方法院民事執行處
        94年3月9日彰院鳴執壬93年度執字第13026號函、臺灣
        彰化地方法院94年3月15日不動產權利移轉證書、被告
        94年3月17日彰稅土字第0940018422B函及中華郵政掛號
        郵件收件回執等資料附卷可稽。
      2.次按，原告94年4月19日申請不課徵土地增值稅，雖於
        期限內提出，惟原告當時並未檢具農業用地作農業使用
        證明書，被告乃以94年4月26日彰稅土字第0940030981
        號函通知原告，依財政部89年8月1日台財稅第08904548
        58號函規定，如收到通知始向鄉鎮市公所申請核發農業
        用地作農業使用證明書，應可扣除主管機關核發證明書
        之期間，惟仍應於前開期限內補正，逾期即予維持原稅
        率。而原告於94年5月2日始向彰化縣彰化市公所申請核
        發農業用地作農業使用證明書，經彰化市公所於94年5
        月12日以「萬興段476地號，現場閒置無實際種植，478
        、481地號施設水泥地面，843地號現場施設漁塭及地上
        建物，均未附合法證明文件」等理由函復否准所請，又
        臺灣彰化地方法院94年3月15日不動產權利移轉證書「
        附不動產標示」174建號揭載「鐵架造住家」、「本建
        號建物係未辦理保存登記建物」等文字敘述，顯見系爭
        土地迄至彰化市公所94年5月2日勘查時，並未確實作農
        業使用，觀諸彰化市公所94年5月2日農業用地作農業使
        用會勘紀錄表、審查表及94年5月12日彰市農業字第094
        0017133號函、暨臺灣彰化地方法院94年3月15日不動產
        權利移轉證書等書面資料，足堪佐證。準此，被告因原
        告無法補正系爭土地之農業用地作農業使用證明書，再
        加上系爭土地於拍定移轉時，並未依法作農業使用，核
        與土地稅法第39之2第1項不課徵土地增值稅之規定要件
        不符，進而維持原稅率課徵土地增值稅，並無違誤。
      3.末按，系爭土地原告將原本施設漁塭及閒置無實際種植
        土地部分予以種植，水泥地面及174建號違建部分，依
        「農業用地容許作農業設施使用審查辦法」，改以「曬
        場」及「農業資材室」等農作產銷設施，取得「彰化市
        公所農業用地容許作農業設施使用同意書」，於94年9
        月27日第2次提出農業證明申請而獲准，此有彰化市公
        所94年9月29日農業用地作農業使用會勘紀錄表、審查
        表及94年10月14日94彰市農業字第39666號農業用地作
        農業使用證明書在卷足憑。然彰化市公所94年10月14日
        所核發之農業用地作農業使用證明書，其所依據之已改
        善完成之現場狀態，核與拍定移轉時之實地情形不同，
        其乃嗣後改善違規使用及補辦容許而作農業使用之證明
        書，僅能證明獲准當時作農業使用，不得以此推翻系爭
        土地於拍定移轉時，並未依法作農業使用之事實，亦即
        上開嗣後改善並補辦容許而作農業使用之證明書，僅得
        就其於改善及補辦容許作農業使用後之移轉時，申請適
        用不課徵土地增值稅，並不得就其改善及補辦容許作農
        業使用前之移轉案，申請適用不課徵土地增值稅。
    理  由
一、按「作農業使用之農業用地，移轉與自然人時，得申請不課
    徵土地增值稅。」、「農業用地移轉，其屬無須申報土地移
    轉現值者，主管稽徵機關應通知權利人及義務人，其屬權利
    人單獨申報土地移轉現值者，應通知義務人，如合於前條第
    一項規定不課徵土地增值稅之要件者，權利人或義務人應於
    收到通知之次日起30日內提出申請，逾期不得申請不課徵土
    地增值稅。」分別為土地稅法第39條之2第1項及第39條之3
    第2項所規定；次按「次查現行法院拍賣之農業用地，申請
    不課徵土地增值稅，申請人須先向鄉鎮市區公所申請核發農
    業用地作農業使用證明書後，再向稅捐稽徵機關申請不課徵
    土地增值稅，是以，當事人收到稅捐稽徵機關通知，始向鄉
    鎮市區公所申請核發農業用地作農業使用證明書，應扣除主
    管機關核發該證明書之期間，作為其申請不課徵土地增值稅
    之申請期限，以資銜接。」、「依土地稅法第39之2第1項規
    定：『作農業使用之農業用地，移轉與自然人時，得申請不
    課徵土地增值稅。』準此，適用上開不課徵土地增值稅規定
    ，應以移轉時，該農業用地確作農業使用為要件。倘於移轉
    時，未符上述要件，自無該規定之適用；縱於嗣後補辦容許
    而作農業使用，亦僅得就其於補辦容許作農業使用後之移轉
    時，申請適用不課徵土地增值稅。」業據財政部89年8月1日
    台財稅字第0890454858號函及91年8月21日台財稅字第09104
    55239號函分別明釋在案。
二、本件原告所有系爭土地，於94年3月9日經臺灣彰化地方法院
    民事執行處拍定予訴外人施玉娟，並經被告按一般用地稅率
    核課土地增值稅額192萬5,134元。嗣原告以上開土地係作農
    業使用之農業用地，於94年4月19日向被告申請依土地稅法
    第39條之2第1項規定，不課徵土地增值稅，惟因未檢附農業
    用地作農業使用證明書，經通知補正，原告迨至94年10月18
    日始檢附彰化市公所94年10月14日核發之農業用地作農業使
    用證明書，再向被告申請退還土地增值稅。被告因認該證明
    書係為嗣後補辦容許而作農業使用方予核發之證明文件，上
    開土地於法院拍定移轉時並未作農業使用，核與土地稅法第
    39條之2第1項規定不符，爰以94年11月4日彰稅土字第09400
    94260號函否准所請。原告不服，循序提起本件行政訴訟。
    經查：
    (一)本件系爭4筆地號土地於94年3月9日拍定，並經臺灣彰
        化地方法院於94年3月15日核發不動產權利移轉證書，
        被告遂於同年3月17日依土地稅法第39條之3第2項規定
        通知原告，如合於土地稅法第39條之2第1項規定不課徵
        土地增值稅之要件者，應於收到通知之次日起30日內提
        出申請，逾期不得申請不課徵土地增值稅。上開通知函
        於94年3月21日由其女兒洪文娟蓋章收受，業已合法送
        達，此有臺灣彰化地方法院民事執行處94年3月9日彰院
        鳴執壬93年度執字第13026號函、94年3月15日臺灣彰化
        地方法院不動產權利移轉證書、被告94年3月17日彰稅
        土字第0940018422B函及中華郵政掛號郵件收件回執等
        資料附卷可稽。
    (二)原告94年4月19日申請不課徵土地增值稅，雖於期限內
        提出，惟原告當時並未依農業發展條例第39條第2項規
        定：「依前2條規定申請不課徵土地增值稅或免徵遺產
        稅、贈與稅、田賦者，應檢具農業用地作農業使用證明
        書，向該管稅捐稽徵機關辦理。」檢附農業用地作農業
        使用證明書，被告乃以94年4月26日彰稅土字第0940030
        981號函通知原告，除扣除主管機關核發證明書之期間
        外，仍應在土地稅法第39條之3第2項所規定之期限內補
        正，逾期即予維持原稅率課徵。原告固即於94年5月2日
        向彰化縣彰化市公所申請核發農業用地作農業使用證明
        書，經彰化市公所於94年5月12日以「萬興段476地號，
        現場閒置無實際種植，478、481地號施設水泥地面，
        843地號現場施設漁塭及地上建物，均未附合法證明文
        件」等理由函復否准所請。另94年3月15日臺灣彰化地
        方法院不動產權利移轉證書「附不動產標示」174建號
        揭載「鐵架造住家」、「本建號建物係未辦理保存登記
        建物」等文字敘述，顯見系爭4筆地號土地迄至彰化市
        公所94年5月2日勘查時，並未確實作農業使用，此有彰
        化市公所94年5月12日彰市農業字第0940017133號函、
        94年5月2日彰化市公所農業用地作農業使用會勘紀錄表
        及審查表，暨94年3月15日臺灣彰化地方法院不動產權
        利移轉證書在原處分卷足證。準此，被告因原告無法補
        正系爭4筆地號土地之農業用地作農業使用證明書，復
        因系爭4筆地號土地於拍定移轉時，並未依法作農業使
        用，核與土地稅法第39條之2第1項不課徵土地增值稅之
        規定要件不符。
    (三)系爭4筆地號土地地目為「田」，土地使用編定為「特
        定農業區農牧用地」，有土地登記謄本附於原處分卷可
        稽，固屬土地稅法第39條之2第1項規定所稱之「農業用
        地」，惟系爭4筆地號土地於拍定移轉時，並未依法作
        農業使用，核與土地稅法第39條之2第1項規定要件不符
        ，已如前述，原告縱於嗣後將違規使用部分予以改善，
        而取得「彰化市公所農業用地容許作農業設施使用同意
        書」，並於94年10月18日檢附彰化市公所94年10月14日
        核發之農業用地作農業使用證明書，再向被告申請退還
        土地增值稅。然彰化市公所94年10月14日所核發之農業
        用地作農業使用證明書，其所依據之已改善完成之現場
        狀態，核與拍定移轉時之實地情形不同，其乃嗣後改善
        違規使用及補辦容許而作農業使用之證明書，僅能證明
        獲准當時作農業使用，不得以此推翻系爭4筆地號土地
        於拍定移轉時，並未依法作農業使用之事實，亦即上開
        嗣後改善並補辦容許而作農業使用之證明書，僅得就其
        於改善及補辦容許作農業使用後之移轉時，申請適用不
        課徵土地增值稅，並不得就其改善及補辦容許作農業使
        用前之移轉案，申請適用不課徵土地增值稅。
三、綜上所述，被告否准原告退還土地增值稅請求之處分，並無
    違誤。訴願決定予以維持，亦無不合。原告聲明求為撤銷，
    為無理由，應予駁回。
據上論結，本件原告之訴為無理由，依行政訴訟法第195條第1項
後段、第98條第3項前段，判決如主文。
中    華    民    國    95    年    7     月    20    日
                第二庭審判長法  官   王  茂  修
                            法  官   莊  金  昌
                            法  官   王  德  麟
如不服本判決，應於判決送達後20日內向本院提出上訴書狀，其
未表明上訴理由者，應於提起上訴後20日內向本院提出上訴理由
書（須依對造人數附具繕本）；如於本判決宣示或公告後送達前
提起上訴者，應於判決送達後20日內補提上訴理由書（須附繕本
）。未表明上訴理由者，逕以裁定駁回。提起上訴應預繳送達用
雙掛號郵票390元（34元及5元郵票各10份）。
中    華    民    國    95    年    7    月    21     日
                            書記官  詹  靜  宜


司法院資訊處製作；財團法人民間司法改革基金會備份。
